臺灣彰化地方法院刑事判決　　　　　　　　　　　　九十二年度訴字第一一六四號
　　公　訴　人　臺灣彰化地方法院檢察署檢察官
　　被　　　告　甲○○
右列被告因竊佔案件，經檢察官聲請簡易判決處刑（九十二年度偵字第三一四一號）
，本院改依通常程序審理，判決如左：
    主      文
甲○○意圖為自己不法之利益，而竊佔他人之不動產，處有期徒刑伍月，如易科罰金
，以佰元折算壹日。
    事      實
一、甲○○明知其父顏江炎生前向彰化縣政府承租使用之舊濁水溪埤頭鄉○○段第一
    一五地號之河川公地，業經彰化縣政府於民國九十年四月二十七日以九０彰府工
    水字第七六三二三號函撤銷許可使用在案，而其於上開承租期間內亦長久佔用彰
    化縣埤頭鄉○○段八九一之三地號中如附圖中ｅ、ｉ、ｈ、ｇ所圍成之土地，作
    為經營「慈鄉園藝」植草用途，且於上揭土地所毗鄰、由財政部國有財產局負責
    管理之彰化縣埤頭鄉和豐村舊濁水溪西岸排水溝土地等未登錄地上（即附圖所示
    ｉ、ｈ、ｊ、ｋ所圍成之土地，下稱系爭土地），填塞涵管及土方，以供其所經
    營之園藝事業對外聯絡交通之用。嗣經彰化縣政府查知甲○○前揭私自埋設涵管
    情事，乃於九十一年一月十四日以府工水字第０九一０００九九五七０號函，限
    甲○○於同年月三十一日前自行拆除。詎甲○○不僅並未依循彰化縣政府前揭函
    示內容拆除相關設施，竟意圖為自己不法之利益，於九十一年三、四月間之某日
    ，在系爭土地上施作鐵欄及鐵門，藉以排除財政部國有財產局對於系爭土地之支
    配管領而竊佔之，總計竊佔土地面積為一百九十二平方公尺。
二、案經彰化縣政府移請臺灣彰化地方法院檢察署檢察官偵查後，聲請簡易判決處刑
    ，由本院改依通常程序審理。
    理　　　由
一、訊據被告甲○○對於系爭土地上裝有鐵欄、鐵門等情固坦承不諱，惟矢口否認有
    何竊佔犯行，辯稱：舊濁水溪埤頭鄉○○段第一一五地號河川公地係伊父親顏江
    炎向彰化縣政府承租，在伊父親去世後，即由伊母親繼承使用，照片所示之鐵欄
    、鐵門等物均為伊母親於多年前所搭建的，伊並不知情，嗣伊母親於九十一年七
    月間去世後，始由伊負責管理該處，伊母親生前曾經使用伊名義在外處理「慈鄉
    園藝」之相關事務，並將伊姓名寫在招牌上，但該園藝事業當時並非伊所經營，
    如果檢察官真要起訴，也應該起訴伊母親云云。然查：
（一）被告前於九十一年十二月十一日檢察官至系爭土地勘驗時，業已表明：「（問
      ：何時將排水溝上之籬笆圍上？）約半年前，約九十一年三、四月，約在八個
      月前施工的。」等語；另參諸卷附現場照片所示，系爭土地於檢察官勘驗當時
      ，其上所圈圍之鐵欄、鐵門仍屬新淨完整，亦無明顯銹蝕斑剝痕跡，衡情應無
      可能業已搭建多年之久。且依彰化縣政府於九十一年十月二十四日以府工水字
      第０九一０二００一０００號函檢送之「甲○○先生私自以涵管及土方填塞排
      水路案」相關資料第一項概述欄後段所示：「：：：因當事人置之不理，本府
      於九十一年二月六日府工水字第０九一００二五九九八０號處分書處以罰鍰六
      千元，目前甲○○先生仍繼續在排水溝上施作鐵圍籬及鐵門。」等語，益足為
      證。從而被告於本院審理時辯稱：系爭土地上之鐵欄、鐵門等設施均為伊母親
      於多年前搭建，與伊並無任何關聯云云，應非實情，自無足取。
（二）又被告之父顏江炎生前確有向彰化縣政府承租使用舊濁水溪埤頭鄉○○段第一
      一五地號之河川公地乙節，雖經被告提出七十一年至八十四年間河川公地使用
      費繳納代金聯單在卷為憑；惟因該河川公地申請位置位於河川區域外，不屬水
      利機關管理權責，且不適用水利法及臺灣省河川管理規則規定事項，早經彰化
      縣政府於九十年四月二十七日以九０彰府工水字第七六三二三號函撤銷顏江炎
      許可使用在案，亦有該函文一份附卷可稽。是以被告於九十一年三、四月間在
      系爭土地上施作鐵欄、鐵門之際，對於上開河川公地已無合法使用權源，至為
      灼然。況依卷內彰化縣政府於九十三年八月三日以府工水字第０九三０一四三
      二八一號函檢附之舊濁水溪埤頭鄉○○段第一一五地號河川公地地籍圖，對照
      彰化縣北斗地政事務所於九十四年一月十四日以北地二字第０九四００００二
      三０號函提供本院之彰化縣埤頭鄉○○段八九一之三、八九二地號套繪成果圖
      ，可由原有該地段八九一之二地號土地（緊鄰八九一之三地號土地）之相對位
      置，查知系爭土地與顏江炎生前承租之上開河川公地相距甚遠，並非坐落同一
      位置；且被告亦於本院審理時明確坦稱：兩地相距約有三百公尺等語，顯見被
      告縱使繼續承租使用上開河川公地，對於系爭土地仍無權任意佔用。是以被告
      對於上開河川公地之使用權限既經彰化縣政府撤銷在先，且該使用權限亦不及
      於系爭土地之坐落範圍，被告自不得再憑先人曾經承租使用上開河川公地之過
      往事實，冀圖解免其非法竊佔系爭土地之犯行，益見被告確有意圖自己不法利
      益之主觀犯意無訛。
（三）再觀卷附現場照片所示，系爭土地上豎立之「慈鄉園藝」直式招牌看板上，明
      確載有「園主：甲○○」等字樣；而彰化縣政府九十一年一月十四日以府工水
      字第０九一０００九九五七０號限期拆除函文之正本送達對象，亦為被告本人
      無訛；又被告於本院審理時亦自承：該園藝事業自始即以其名義對外處理事務
      等語。則被告倘非「慈鄉園藝」之實際經營者，本毋庸在招牌看板上將其姓名
      揭示於顯著位置，更不須長期使用其名義對外交易往來。況被告之母親當時行
      年八十有餘，且於九十一年七月間去世，其於九十一年三、四月間已屬年邁體
      衰之軀，縱有餘力從事簡單農務勞動，亦不致對於該「慈鄉園藝」事業之各項
      經營管理甚或轉型為休閒農場等事務均能逐一過問，益徵被告辯稱：對於系爭
      土地上埋設涵管、蓋水泥地面及圈圍鐵欄等情形均不知情，「慈鄉園藝」係由
      伊母親負責經營，僅單純借用伊名義製作招牌云云，要屬畏罪卸責之詞，不足
      為採。是以系爭土地於九十一年三、四月間所增加之鐵欄、鐵門之設施，既無
      可能為被告之母任意裝設，應係被告擅自為之，藉以排除財政部國有財產局對
      於系爭土地之支配管理，殆無疑義。
　　綜上所陳，被告徒執陳詞而為前揭辯解，均有未洽，難為憑採。此外，並有現場
　　照片十四張、地籍圖、彰化縣政府九十一年二月六日府工水字第０九一００二五
　　九九八０號處分書、彰化縣北斗地政事務所複丈成果圖各一份在卷足參。本案事
　　證已臻明確，被告犯行至堪認定。
二、核被告甲○○未經管理機關財政部國有財產局同意，即擅自佔用未登錄之國有土
    地，排除管理權人對於該地之正常使用、支配，所為係犯刑法第三百二十條第二
    項、第一項（聲請簡易判決處刑書漏列第一項）之竊佔罪。爰審酌被告明知對於
    系爭土地並無合法使用權源，竟因貪圖經濟利益而違法佔據國有土地，雖屢經彰
    化縣政府科以行政罰鍰並命其限期拆除涵管等物，均置之不理，猶進而搭建鐵欄
    、鐵門等物，無視於國家法律保障財產權之嚴正規定，主觀惡性甚為重大，及其
    犯罪動機、目的、手段、竊佔範圍面積大小、犯罪後否認犯行之態度、具有高中
    畢業學歷之智識程度等一切情狀，量處如主文所示之刑，併諭知易科罰金之折算
    標準，以示懲儆。
據上論斷，應依刑事訴訟法第四百五十二條、第二百九十九條第一項前段，刑法第三
百二十條第二項、第一項，第四十一條第一項前段，罰金罰鍰提高標準條例第一條前
段、第二條，判決如主文。
本案經檢察官郭緯中到庭執行職務。
中　　　華　　　民　　　國　　　九十四　　年　　　三　　　月　　十五　　日
                                臺灣彰化地方法院刑事第三庭
                                    審判長法    官
                                    　　　法    官
                                    　　　法    官
附錄本案論罪科刑法條：
刑法第三百二十條第二項、第一項
右正本證明與原本無異。
如不服本判決，應於判決送達後十日內向本院提出上訴狀( 須附繕本 )。
                                    法院書記官
中　　　華　　　民　　　國　　　九十四　　　年　　三　　月　　二十三　　日
